---
title: "Trabajo de Evaluaci칩n Continua de Modelos de Regresi칩n"
subtitle: Curso 2021/2022
author: "Xiana Carrera Alonso, Pablo D칤az Vi침ambres"
output: pdf_document
---
```{r setup, include=FALSE}
knitr::opts_chunk$set(echo = TRUE)
options(tinytex.verbose = TRUE)
```

## R Markdown

Poner introducci칩n aqu칤

o tablas:
\begin{center}
\begin{tabular}{ |c c c| }
 \hline
 celda1 & celda2 & celda3 \\
 \hline
 celda4 & celda5 & celda6 \\  
 celda7 & celda8 & celda9 \\   
  \hline
\end{tabular}
\end{center}

# Introducci칩n
En el siguiente informe se har치 un estudio estad칤stico en el que se analizar치 la influencia de la variable X sobre la variable Y, en el marco de la regresi칩n lineal. 

## Librer칤as utilizadas
```{r librerias}
library(ggplot2)      # Para diagrama de dispersi칩n con regi칩n de confianza
library(lmtest)
library(sm)
library(rpanel)   
library(viridis)      # Para gradiente de colores en gr치fica de normalidad
library(nortest)      # Necesario para lillie.test
library(car)          # Necesario para QQPlot
```

## Lectura de datos
Asimismo, leemos el n칰mero de datos n.

En primer lugar, leemos los datos del archivo proporcionado, que cuenta con 76 variables respuesta, Y1, ..., Y76, y una variable explicativa com칰n, X. En nuestro caso, limitaremos el estudio a Y47, que denotaremos sencillamente como Y de aqu칤 en adelante.

Nada m치s importar el archivo (para lo cual es necesario que el usuario cambie el directorio actual, empleando, por ejemplo, _setwd_ o _Ctrl + May + H_), realizamos un peque침o an치lisis estad칤stico de los datos empleando las funciones est치ndar _head_, _class_, _names_, _str_ y _summary_.

Por comodidad para c치lculos posteriores, tambi칠n guardamos el n칰mero de datos, n.

```{r cars}
#setwd(dirname(rstudioapi::getActiveDocumentContext()$path)) # Configurar wd a la carpeta actual (solo en RStudio) 
# Ejemplo de uso de setwd para cambiar el directorio actual:
#setwd("C:\\Users\\Pablo\\Desktop\\IE_Regresion")

# Leemos los datos empleando read.table (por la extensi칩n .txt)
# Indicamos que existe una cabecera, que las columnas est치n separadas por espacios y que el signo decimal es el punto.
datos <- read.table("datos_trabajo_temas6y7.txt", header=T, sep=" ", dec=".")
# Comprobamos la estructura de las primeras filas
head(datos)

# Comprobamos que el objeto resultante es un data.frame
class(datos)

# Vemos los nombres de las variables
names(datos)

# Comprobamos la estructura de los datos
str(datos)

# Y realizamos un peque침o an치lisis estad칤stico
summary(datos)

# Seleccionamos las dos variables de inter칠s
X <- datos[,"X"]
Y <- datos[,"Y47"]

# Guardamos el n칰mero de datos
n <- length(Y)
```

# 1) Relaci칩n entre variable explicativa y variable respuesta
En primer lugar, calculamos la covarianza entre las variables. Debemos tener en cuenta que R la calcula como una 'cuasi'covarianza, es decir, dividiendo entre $n-1$ en lugar de entre $n$. Para corregirlo, multiplicamos por $n-1$ y dividimos entre $n$, aunque tambi칠n mostraremos el valor original.

y el coeficiente de correlaci칩n de los datos,
con el objetivo de ver si existe relaci칩n lineal entre las variables.

```{r cov}
covar = cov(X,Y)*(n-1)/n; covar           # Covarianza
cov(X,Y)                                  # Cuasicovarianza
cor(X, Y)                                 # Coeficiente de correlaci칩n
```
Como vemos, tanto la covarianza como la correlaci칩n son negativas. En el caso de la covarianza, esta no nos indica una medida fiable de la relaci칩n entre los datos, ya que depende de la escala de los datos. Sin embargo, la correlaci칩n, con un valor de -0.95 nos da a entender una relaci칩n de proporcionalidad inversa entre X e Y, que podremos corroborar posteriormente al ver el diagrama de dispersi칩n. 

A  continuaci칩n hallamos el vector de medias o centro de gravedad aplicando \texttt{mean} en ambas variables:

```{r medias}
mX <- mean(X)
mY <- mean(Y)
```

Y con la siguiente funci칩n generamos el diagrama de dispersi칩n de los datos:

```{r dispersion, echo = FALSE}
representar <- function(){
  plot(X, Y,
       main="Diagrama de dispersi칩n", pch=16,
       sub="Subt칤tulo")
  
  # A침adimos un punto para el vector de medias
  points(mX, mY, pch=12, col=3, cex=2)
  
  # A침adimos dos rectas para dividir en cuadrantes
  abline(v=mX, col=3, lty=1, lwd=2)   # Vertical
  abline(h=mY, col=3, lty=1, lwd=2)   # Horizontal
  
  
  grid(nx = NULL, ny = NULL, lty = 2, col = "lightgray", lwd = 1)
}

representar()
```
F치cilmente observamos que la nube de puntos toma una forma descendente, lo cu치l encaja con el hecho de que la correlaci칩n entre X e Y sea negativa. Tambi칠n vemos que los datos est치n, de forma aproximada, uniformemente alineados en torno a una forma rectil칤nea. Todo esto motiva el establecimiento de un modelo lineal para la relaci칩n entre ambas variables. Recordemos que los modelos lineales son de la forma:
$$
Y = \beta_0 + \beta_1X + \epsilon
$$
Ajustamos entonces este modelo a nuestros datos mediante la funci칩n lm:
```{r modelo}
modelo = lm(Y~X); modelo
```
y obtenemos un intercepto $\beta_0 = 4.184$ y una pendiente de $\beta_1 = -1.023$, lo cu치l concuerda con lo observado anteriormente en la nube de puntos. 

En los siguientes ejercicios, analizaremos m치s en profundidad este modelo. Adem치s, lo validaremos frente a otros modelos como los polin칩micos o los no param칠tricos.

## Ejercicio 2
### Estimaci칩n puntual a mano
Para la estimaci칩n puntual de los par치metros intercepto $\beta_0$, pendiente
$beta_1$ y varianza del error $\sigma^2$ podemos aplicar directamente las f칩rmulas
obtenidas en la parte te칩rica de la asignatura:
```{r estpuntmano}
var.X <- var(X)*(n-1)/n
beta0.gorro = mY - covar*mX/var.X; beta0.gorro
beta1.gorro = covar/var.X; beta1.gorro
var.error = sum((Y - beta0.gorro - beta1.gorro*X)^2)/(n-2); var.error
sd.error = sqrt(var.error); sd.error
```

### Estimaci칩n puntual autom치tica
De manera alternativa, podemos obtenrlas a partir del propio modelo creado anteriomente por $\mathbb{R}$:
```{r estpuntauto}
modelo    # Informaci칩n del modelo
modelo$coefficients         # beta0 gorro y beta1 gorro

# En modelo$residuals est치n los residuos
sum(modelo$residuals^2)/(n-2)
```


```{r dispersionReg, echo=FALSE}
representar()
abline(modelo, col="red", lwd=2)
```

Incluimos tambi칠n una gr치fica adicional usando la librer칤a _ggplot2_ e incluyendo la regi칩n
o intervalo de confianza para los datos al nivel del 99%:
```{r dispersionRegGGPLOT, echo=FALSE}
p3 <- ggplot(datos, aes(x=X, y=Y)) +
  geom_point() +
  geom_smooth(formula=y~x, level=0.99, method=lm, color="red", fill="#666666", se=TRUE) + 
  labs(y = "Variable respuesta",
       x = "Variable explicativa",
       title = "Modelo lineal simple, con regi칩n de confianza al 95%")
p3
```

## Ejercicio 3
\textit{Calcula los intervalos de confianza para los par치metros del modelo de nivel 99%.
Interpreta los resultados obtenidos.}
En primer lugar, establecemos el nivel de significaci칩n $\alpha$.
```{r alfa}
alfa <- 1 - 0.99
```

A continuaci칩n, hallamos los intervalos para
<!--El pivote es ((PASAR A LATEX)) beta0.gorro - beta0/(sqrt(var.gorro*(1/n+mX^2/(n*var.X))) que es una
T de Student con n-2 grados de libertad-->

```{r icbeta0mano}
beta0.cuantil <- qt(1-alfa/2, df=n-2); beta0.cuantil
beta0.extremoinferior <- beta0.gorro - beta0.cuantil * sqrt(var.error * (1/n + mX^2/(n*var.X)))
beta0.extremosuperior <- beta0.gorro + beta0.cuantil * sqrt(var.error * (1/n + mX^2/(n*var.X)))
beta0.IC <- c(beta0.extremoinferior, beta0.extremosuperior); beta0.IC
```
<!--
El pivote es ((PASAR A LATEX)) pivote beta1.gorro - beta1/sqrt(var.gorro/ (var.X * n)) que es una
T de Student con n-2 grados de libertad
-->

```{r icbeta1mano}
beta1.cuantil <- beta0.cuantil
beta1.extremoinferior <- beta1.gorro - beta1.cuantil*sqrt(var.error/(var.X * n))
beta1.extremosuperior <- beta1.gorro + beta1.cuantil*sqrt(var.error/(var.X * n))
beta1.IC <- c(beta1.extremoinferior, beta1.extremosuperior); beta1.IC
```
<!--
El pivote para la varianza del error ser치 ((PASAR A LATEX))
pivote -> (n-2)*var.error^2/varianzaerror^2 que es una chi-cuadrado con n-2
grados de libertad-->
```{r icvarsmano}
var.error.cuantilinferior <- qchisq(alfa/2, df=n-2)
var.error.cuantilsuperior <- qchisq(1-alfa/2, df=n-2)
var.error.extremoinferior <- (n-2)*var.error^2/var.error.cuantilsuperior
var.error.extremosuperior <- (n-2)*var.error^2/var.error.cuantilinferior
var.error.IC <- c(var.error.extremoinferior, var.error.extremosuperior); var.error.IC
```

Pero tambi칠n podemos utilizar las funciones de R para hacerlo de forma autom치tica:
- IC para beta0 y beta1 asumiendo que la varianza es desconocida
```{r icbeta0beta1}
confint(modelo, level=0.99)
```

No hay una automatizaci칩n del c치lculo de la varianza del error

## Ejercicio 4
\textit{Realiza los contrates de significaci칩n asociados al intercepto y a la pendiente del
modelo de regresi칩n considerado. Interpreta los resultados obtenidos. En base a
los resultados obtenidos, 쯦endr칤a sentido considerar otro modelo m치s sencillo?}
A continuaci칩n, realizaremos los contrastes de significaci칩n sobre el modelo con el objetivo de determinar si el modelo se podr칤a simplificar a uno con menos variables o no.
En primer lugar, realizaremos el contraste de forma manual a partir de los estad칤sticos de contraste basado en el pivote de la estimaciones puntuales previas:
```{r signifmano}
# Contraste de significacion para beta0
beta0.t <- abs(beta0.gorro) / (sqrt(var.error * (1/n + mX^2/(n*var.X)))); beta0.t
beta1.t <- abs(beta1.gorro) / (sd.error / sqrt(n*var.X)); beta1.t
# Rechazamos la hip칩tesis nula de que el modelo tiene origen de 0
beta0.t > beta0.cuantil 
# Rechazamos la hip칩tesis nula de que el modelo no tiene pendiente
beta1.t > beta1.cuantil
# El p-valor es 0 --> La hip칩tesis nula es falsa para cualquier nivel de signif. --> El modelo tiene un intercepto distinto de 0
beta0.pvalor = dt(beta0.t, df=n-2); beta0.pvalor
# El p-valor es 0 --> La hip칩tesis nula es falsa para cualquier nivel de signif. --> El modelo tiene una pendiente distinta de 0
beta1.pvalor = dt(beta1.t, df=n-2); beta1.pvalor
```

De esto deducimos que existen pruebas estad칤sticamente significativas de que $\beta_0 \neq 0$, lo cu치l nos indica que el intercepto es distinto de 0. Por otro lado, tambi칠n existen pruebas de $\beta_1 \neq 0$, de d칩nde deducimos que realmente la variable explicativa influye en la variable respuesta. 

Alternativamente, podemos obtener los valores de estos dos contrastes de significaci칩n y su p-valor a partir de los datos presentes en el modelo de R. Para esto, usaremos la funci칩n summary:
```{r signifauto}
summary(modelo)
```
En concreto, los valores relevantes son el t-value y el Pr(>|t|) de las filas (Intercept) y X que se corresponden al valor observado del estad칤stico observado y su p-valor en el contraste sobre el intercepto $\beta_0$ y la pendiente $\beta_1$. Obtenemos los mismos datos que en el c치lculo manual.

En base a los resultados obtenidos anteriormente, decidimos no simplificar m치s nuestro modelo y continuar realizando regresi칩n lineal.

## Ejercicio 5
\textit{Si consideramos que la variable 洧녦洧녦 toma 3 nuevos valores: 2, 4 y 6 unidades, proporciona intervalos de predicci칩n e intervalos de confianza para la media condicionada de la variable 洧녧洧녧. Interpreta los resultados obtenidos.}

En este apartado, consideramos 3 nuevos valores para la variable explicativa $X = 2, 4, 6$. Para obtener intervalos de confianza para la media de Y condicionada a estos valores y de predicci칩n, es necesario comprobar primero que estos datos est치n dentro del rango de observaci칩n de X. Esto es debido a que no sabemos como se comporta el modelo fuera del rango observado, y nuestro objetivo es predecir y no extrapolar.
```{r validacionnuevosdatos}
nuevosValores <- c(2, 4, 6)
# El rango est치 contenido
min(X) < min(nuevosValores) && max(X) > max(nuevosValores)
# Construimos un data.frame  con los nuevos datos ya que predict necesita este formato para sus predicciones
nuevosDatos = data.frame("X" = nuevosValores)
```
Habiendo realizado esta comprobaci칩n, ya podemos obtener los intervalos utilizando la funci칩n predict sobre el modelo de R. Obtendremos ambos intervalos para los niveles de significaci칩n 0.95 y 0.99. ((TODO: REVISAR, ESTOS EST츼N BIEN PERO DEBER칈AN SER CONSISTENTES CON OTRAS PARTES DONDE COJAMOS ALFAS ARBITRARIOS))

En primer lugar, pasando el argumento $\texttt{interval = "confidence"}$ obtenemos los asociados a la media condicionada.
```{r intmediacond}
predict(modelo, newdata = nuevosDatos, interval = "confidence", level=0.95)
predict(modelo, newdata = nuevosDatos, interval = "confidence", level=0.99)
```
Y para obtener los intervalos de predicci칩n, los cu치les ser치n m치s amplios que los anteriores, pasamos el argumento $\texttt{interval = "prediction"}$
```{r intprediccion}
predict(modelo, newdata = nuevosDatos, interval = "prediction", level=0.95)
predict(modelo, newdata = nuevosDatos, interval = "prediction", level=0.99)
```
